【裁判字號】    91,上更(一),1003
【裁判日期】    920930
【裁判案由】    違反稅捐稽徵法等
【裁判全文】
臺灣高等法院刑事判決                        九十一年度上更(一)字第一００三號
    上  訴  人  臺灣臺北地方法院檢察署檢察官
    被      告  丙○○
    選任辯護人  丁中原  律師
                李采霓  律師
                張  權  律師
右上訴人因被告違反稅捐稽徵法等案件，不服臺灣臺北地方法院八十七年度易字第一
一五二號，中華民國八十八年七月二十二日第一審判決（起訴案號：臺灣臺北地方法
院檢察署八十六年度偵字第一八八三九號），提起上訴，本院判決後經最高法院發回
更為審理，本院判決如左：
    主      文
上訴駁回。
    理      由
一、公訴意旨略以：被告丙○○係臺北縣新店市○○路五十二號四樓瑜得實業股份有
    限公司（以下簡稱瑜得公司）負責人，於八十二年間，並無銷貨事實，竟虛開其
    公司業務上作成之統一發票，提供予浩達塑膠工業股份有限公司（以下簡稱浩達
    公司）、吉仕企業股份有限公司（以下簡稱吉仕公司）及正德防火工業股份有限
    公司（以下簡稱正德公司）等營業稅之納稅義務人，作為進項憑證，用以虛列成
    本、費用及虛報進項稅額，其中浩達公司因虛列成本費用所取得瑜得公司之發票
    金額共計新臺幣（下同）一千六百五十二萬五千七百十四元，虛報進項稅額八十
    二萬六千二百八十六元，吉仕公司所取得瑜得公司之發票金額共計七百十四萬一
    千九百零四元，虛列成本費用五百零八萬四千五百十四元，虛報進項稅額三十五
    萬七千零九十六元，另正德公司因虛列成本費用所取得瑜得公司之發票金額共計
    一千零三十七萬九千零四十七元，虛報進項稅額五十一萬八千九百五十三元，幫
    助浩達公司、吉仕公司、正德公司以此不正當方法逃漏八十二年度營利事業所得
    稅共計一百七十萬二千三百三十三元。因認被告犯有違反稅捐稽徵法第四十七條
    、第四十一條第一款及刑法第二百十六條、第二百十五條之罪嫌。
二、訊之被告丙○○，固坦承為瑜得公司負責人及公訴人所指統一發票確由該公司所
    開立之事實，然堅決否認有公訴人所指之犯罪行為，並以瑜得公司係從事電子製
    造業務，並非虛設，伊雖為公司負責人，然並未參與開立統一發票工作，公司之
    會計傳票係由甲○○做實際審核，除付款傳票外，伊僅形式上為簽名等語置辯。
三、公訴人認被告涉右揭罪嫌行為，無非以本件經臺北縣稅捐稽徵處八十六年八月十
    一日八六北縣稅聯字第三０一四二號函敘甚明，並據正德公司負責人郭陳月娥以
    說明書向財政部賦稅署稽核組坦承不諱，復有財政部賦稅署八十六年六月二十日
    臺稅稽發第0000000號函、財政部八十六年四月一日臺財稅第八六一九八
    九七五五號函及財政部賦稅署稽核組稽核報告暨所附吉仕公司之說明書、負責人
    談話筆錄、進項明細、佣金帳載及取得瑜得公司進項發票帳載、訪談臺灣虹志電
    腦公司採購人員之談話筆錄、吉仕公司支付瑜得公司購買發票之款項、瑜得公司
    說明書、浩達公司及正德公司支付瑜得公司購買發票款、瑜得公司佣金收入及銷
    貨帳載、正德公司說明書等影本附卷為依據。惟按犯罪事實之認定，應憑證據，
    如未能發現相當證據，或證據不足以證明，自不能以推測或擬制之方法，為裁判
    基礎；另按認定犯罪事實，所憑之證據，雖不以直接證據為限，間接證據亦包括
    在內，然無論直接或間接證據，其為訴訟上之證明，須於通常一般之人均不致於
    有所懷疑，而得確信其為真實之程度者，始得據之為有罪之認定，倘其證明尚未
    達到此一程度，而有合理性懷疑之存在時，即無從為有罪之認定。經查：
    (一)本件係由財政部賦稅署就吉仕公司、瑜得公司稽核結果，認瑜得公司於八十二
      年度涉嫌無銷貨事實而開立統一發票予浩達公司、吉仕公司、正德公司做為進
      項憑證，以虛列成本、費用及進項稅額，以八十六年四月一日台財稅第八六一
      九八九七五五號函台北縣稅捐稽徵處，指示應就浩達等營利事業八十二年度涉
      嫌違章漏稅分別予以補稅裁罰；臺北縣稅捐稽徵處以八十六年六月十六日八六
      北縣稅聯字第一八九六八號函覆指稱：吉仕公司於稽核組所作談話記錄對相關
      問題多以不清楚表示，且所提出之說明書未承認有購買發票、虛列費用等情事
      ，又查無積極之事證，遽以移送追究刑責，請准再發交相關具體事證據以辦理
      移送事宜；該署再於八十六年六月二十日以台稅稽發第0000000號函台
      北縣稅捐稽徵處，以「有關瑜得實業公司涉嫌無銷貨事實而開立統一發票供浩
      達塑膠公司、吉仕企業公司、正德防火公司等做進項憑證以虛列成本、費用及
      虛報進項稅額乙節，雖吉仕企業公司就相關問題均以不清楚搪塞，並未承認有
      購買發票情事，惟查同案中，已有正德防火公司承認違章在案。再據瑜得公司
      帳載，該公司僅收取開給渠等公司發票金額之五％或六％款項外，其與發票金
      額間之差額並未收取，此有吉仕公司等支付該購買發票款之支票影本可資佐證
      ，則瑜得實業公司無銷貨事實而虛開統一發票情事足堪認定。」，指示該處逕
      依職權依法辦理；臺北縣稅捐稽徵處遂於八十六年八月十一日，以八六北縣稅
      聯字第三０一四二號函，援引財政部八十六年四月一日臺財稅字第八六一九八
      九七五五號函、財政部賦稅署八十六年六月二十日臺稅稽發第0000000
      號函暨財政部賦稅署稽核組調查時，經正德公司承認違章，且依瑜得公司帳冊
      記載，該公司僅收取所開立統一發票百分之五、百分之六款項，復有吉仕公司
      購買統一發票款之支票影本，認定瑜得公司涉嫌幫助他人逃漏營業稅0000
      000元，以被告丙○○為涉案人移送檢察官偵查，有上開函件在卷可稽（偵
      查卷第五、六、四、三、一、二頁）。是核公訴人所引臺北縣稅捐稽徵處八十
      六年八月十一日八六北縣稅聯字第三０一四二號、財政部賦稅署八十六年六月
      二十日臺稅稽發第0000000號、財政部八十六年四月一日臺財稅第00
      0000000號等函件，僅屬依稽核人員查訪結果，認定瑜得公司涉有違反
      稅捐稽徵法、刑法罪嫌行為應予處理及移送偵查而製作之文書，而該文書所根
      據之事實是否足為被告犯罪之證據，自應予以調查，始足為斷罪之基礎。
    (二)公訴人雖以正德公司負責人郭陳月娥以說明書、財政部賦稅署稽核組稽核報告
      暨所附吉仕公司之說明書、負責人談話筆錄、進項明細、佣金帳載及取得瑜得
      公司進項發票帳載、訪談臺灣虹志電腦公司採購人員之談話筆錄、吉仕公司支
      付瑜得公司購買發票之款項、瑜得公司說明書、浩達公司及正德公司支付瑜得
      公司購買發票款、瑜得公司佣金收入及銷貨帳載、正德公司說明書資為瑜得公
      司於八十二年間實際上並無與吉仕公司、正德公司、浩達公司往來，瑜得公司
      復開立不實統一發票交付吉仕等公司之依據，且被告丙○○於本院審理時復供
      稱「根據查證與這三家公司並無業務往來，該等營業額應是與香港公司之往來
      ，為何會開給這三家公司，應請公司財務經理及會計師說明。」、「確實有銷
      貨事實，只是發票開的對象不正確。」等語（本院卷第一四五、一四六頁）。
      惟查，據證人己○○於原審具結證稱「（在公司擔任職務）財務部門應收帳款
      ，受甲○○指揮，他當時為管理部主管，管理部經理為甲○○，我不清楚他向
      誰負責，總經理是方維行，他不管財務，財務部由主管負責，還是甲○○。」
      、「（八十二年時公司關於財務由誰負責）甲○○。」、「（丙○○負責何業
      務？有無兼管財務）業務部行銷，他不管財務會計。」、「（發票誰開的）我
      開的，但不是丙○○叫我開的，是甲○○叫我開的，他拿三家公司抬頭金額叫
      我照著開，各開幾張，他表示這份資料為會計師提供給他，就只有起訴書上三
      家公司。」、「（是否丙○○指示如何填內容）甲○○授權，內容也是他叫我
      這樣寫的。」、「（開發票有否看出貨單據）平常，只有那一次沒有。」、「
      （還記得何時發生）八十二年底左右。」、「（有無告知日期）無，他給我資
      料上有日期，發票上日期是甲○○告訴我要開幾月幾號，我並不記得那是否出
      貨日期，我不記得是在之前或之後。」（原審卷第四一、四二頁），而證人即
      會計師李志苔於本院具結證稱「瑜得公司與吉仕公司都是我的客戶，我處理時
      發現瑜得公司帳目有問題，瑜得公司的報表是於國外使用，所以營收與報表不
      符，我們要求瑜得公司找到原來交易對象將發票開出。」、「財務當初是丙○○的弟弟在管理。」、「八十二年我與丙○○的弟弟接洽，我都是與丙○○的
      弟弟聯絡，我並沒有與丙○○聯絡過，當時丙○○也不在臺灣。」、「（關於
      本案，與瑜得公司何人接洽）王小姐，其本名我不清楚。」（本院卷第一０六
      至一０八頁），而卷附實美聯合會計師事務所便箋（本院卷第二二頁），載有
      「準備下列公司基本資料，以供開立之用」、「浩達」、「正德」、「佶仕」
      、「小芬請開發票」及數字等文義，且證人李志苔於本院調查時亦具結證稱「
      是我的筆跡沒錯。『小芬請開發票』不是我的筆跡，上面的數目是我們預估抓
      出來的數目，是年底查帳查出來的。」、「（補開發票之目的）是要讓銷貨數
      量符合。瑜得公司於臺灣交易對象，不是百分之百能看出。我是先找出落差，
      由他們去補開發票補其落差，不然我不簽。」（本院卷第一０八頁）。是依證
      人己○○、李志苔所為上開證詞，本件統一發票係證人李志苔發現瑜得公司帳
      目上落差後，與被告之弟聯絡，而由甲○○指示己○○開立，而證人甲○○於
      原審復證稱「（沈小姐有無指示你去開）應該沒有。」（原審卷第一七四頁正
      反面），均未能證明被告曾參與該開立統一發票過程。再查，被告丙○○雖為
      瑜得公司負責人，然關於本件開立統一發票予吉仕公司、正德公司、浩達公司
      過程，據證人即吉仕公司負責人乙○○於原審具結證稱「（與丙○○認識）不
      認識，從來沒見過。」、「我這一、二年才接手公司業務，之前由一位鄭先生
      負責，是由鄭榕負責。」、「（八十二年交易金額誰接洽）不記得，鄭榕認識
      丙○○，至於他們如何接洽，我不知道。」（原審卷第四二頁正反面），於本
      院調查時證稱「（與瑜得公司業務往來）都是鄭榕在處理。」、「關於吉仕公
      司支付佣金部分，鄭榕回來說我們做這生意一定要支付佣金，我有參與討論，
      至於如何去做，我就不清楚。」（本院卷第六四頁），是核證人乙○○所為證
      詞，並非其與被告聯絡，而所指之負責與瑜得公司接洽業務之鄭榕，則已移民
      且未再聯絡，據證人乙○○於本院調查時證述明確（本院卷第一０五頁），是
      則本院自無從傳喚證人鄭榕到庭訊問；而證人即正德公司負責人丁○○於原審
      ，亦到庭具結證稱伊並不認識被告丙○○，統一發票則係會計師李志苔交付，
      正德公司與瑜得公司並無生意上往來等語（原審卷第四三頁正反面），證人即
      浩達公司負責人戊○○，則於本院調查時到庭證稱「瑜得公司設計ＬＣＤ及介
      紹客戶給我們，我們業務一般都是我在處理，我們是請業務小姐與瑜得公司聯
      繫，至於該小姐是何人我已無印象。」（本院卷第六五頁），核證人丁○○、
      戊○○上開證詞，亦均不足為被告丙○○確有犯罪行為之佐證。而卷附正德公
      司負責人郭陳月娥以說明書、財政部賦稅署稽核組稽核報告暨所附吉仕公司之
      說明書、負責人談話筆錄、進項明細、佣金帳載及取得瑜得公司進項發票帳載
      、訪談臺灣虹志電腦公司採購人員之談話筆錄、吉仕公司支付瑜得公司購買發
      票之款項、瑜得公司說明書、浩達公司及正德公司支付瑜得公司購買發票款、
      瑜得公司佣金收入及銷貨帳載、正德公司說明書，亦無任何關於被告指示瑜得
      公司人員開立本件不實統一發票交付吉仕、浩達、正德公司，使吉仕等公司得
      憑以逃漏稅捐之記載，自不得援此為不利於被告認定之依據。
    綜右理由，公訴人所援證據均不足以證明被告丙○○確有公訴意旨所指犯罪行為
    ，此外復無其他積極證據足為被告曾授意或參與瑜得公司開立本件相關統一發票
    供吉仕、浩達、正德公司逃漏稅捐憑證之佐證，應認被告犯罪尚屬不能證明。
四、原審法院經審理結果，認被告丙○○犯罪不能證明，而為被告丙○○無罪之諭知
    ，經核並無不合。公訴人雖以：原審調查證據，就三家公司部分，僅訊問正德公
    司之郭陳月娥及丁○○，就吉仕公司及浩達公司部分，卻均忽略未予調查，其調
    查程序已有不備；又正德公司以郭陳月娥具名之說明書縱認係其女丁○○所寫，
    惟其內容究有何不實，亦未見原判決交待，如其內容並無不實，何以不能採為證
    據？另丁○○證稱發票係會計師李志苔所交付等語，與證人己○○所稱發票係瑜
    得公司經理甲○○命伊開立等語，二人證言互有齟齬，已難盡予採信；再證人己○○既證稱被告在公司管理行銷等語，則被告係公司負責人，又實際掌管公司業
    務，並非掛名，就公司有無虛開發票之情事，焉能推諉不知？況被告就瑜得公司
    虛開發票應否負責，與被告有無管理公司財務，又有何關聯？且被告位居瑜得公
    司之決策上層，下有員工各司其事，公司如有開立發票交付他人之情形，衡情亦
    係由公司員工執行，焉可能由身為負責人之被告親自交付？此為當然之理，乃原
    審竟以「被告確未交付前開發票」為由，充為無罪判決之依據，其論理有悖常情
    。另瑜得公司虛開發票金額共計三千四百餘萬元，其情節甚重，然依證人即會計
    師李志苔所言「上開三家公司與瑜得公司之香港公司均有往來」，則其往來情形
    如何？其往來金額與發票金額是否相當？此均未見原審調查，況瑜得公司與所謂
    「香港公司」並非同一人，該三家公司與香港公司有無往來，與瑜得公司能否開
    立發票予該三家公司，豈能混為一談為由，指摘原審判決不當而提起上訴。惟查
    ，被告丙○○雖為瑜得公司負責人，然依右揭證據，本件開立統一發票事宜係由
    會計師與被告之弟聯絡，嗣由甲○○指示己○○所為，且無積極證據足為被告確
    有授意或參與該部分行為之佐證，公訴人徒執右揭理由提起上訴，為無理由，應
    予駁回。
據上論斷，應依刑事訴訟法第三百六十八條判決如主文。
本案經檢察官吳慎志到庭執行職務
中    華    民    國      九十二      年      九      月      三十      日
                            臺灣高等法院刑事第十九庭
                                審判長法  官  許  國  宏
                                      法  官  洪  光  燦
                                      法  官  林  勤  純
右正本證明與原本無異。
檢察官如不服本判決應於收受送達後十日內向本院提出上訴書，未附理由時應於提起
上訴後十日內向本院補具上訴理由書（均應按被告人數提出繕本）。
被告不得上訴。
                                      書記官  葉  瑩  庭
中    華    民    國      九十二      年      九      月      三十      日


司法院資訊處製作；財團法人民間司法改革基金會備份。
